臺灣高等法院民事判決
109年度上更一字第43號
上  訴  人  王君緯

訴訟代理人  黃永琛律師
複代理人    孫誠偉律師
            郭旆慈律師                      
被上訴人    郭秋燕  
            邱儷如  
            邱俊祥  
            邱雅鈴  
共      同
訴訟代理人  陳又新律師                      
複代理人    陸榆珺律師

上列當事人間請求履行契約事件，上訴人對於中華民國106年2月
16日臺灣新北地方法院105年度訴字第1411號第一審判決提起上
訴，並為訴之追加，經最高法院發回更審，本院於109年10月20
日言詞辯論終結，判決如下：
    主      文
原判決關於駁回上訴人後開第二項之訴部分，及該部分假執行之
聲請，暨訴訟費用之裁判均廢棄。
被上訴人應於繼承邱献樹遺產範圍內，連帶給付上訴人新臺幣壹
佰柒拾捌萬元，及自民國一百零五年五月二十四日起至清償日止
，按年息百分之五計算之利息。
被上訴人應於繼承邱献樹遺產範圍內，給付上訴人新臺幣叁佰玖
拾貳萬元，及其中新臺幣貳佰壹拾貳萬元部分自民國一百零五年
五月二十四日起，其中新臺幣壹佰捌拾萬元部分自民國一百零五
年八月三十日起，均至清償日止，按年息百分之五計算之利息。
被上訴人應於繼承邱献樹遺產範圍內，給付上訴人新臺幣肆佰貳
拾萬元，及自民國一百零六年十一月十六日起，至清償日止，按
年息百分之五計算之利息。
其餘上訴及追加之訴均駁回。
第一、二審（含追加之訴）及發回前第三審訴訟費用，由被上訴
人連帶負擔百分之十八，由被上訴人負擔百分之八十二。
本判決所命給付部分，於上訴人以新臺幣叁佰叁拾萬元供擔保後
得假執行，但被上訴人如以新臺幣玖佰玖拾萬元為上訴人預供擔
保，得免為假執行。
上訴人其餘假執行之聲請駁回。
    事實及理由
請求之基礎事實同一、擴張或減縮應受判決事項之聲明者，得
  於第二審為訴之追加，此觀民事訴訟法第446條第1項、第255
  條第1項第2款、第3款規定自明。上訴人於本院前審審理時擴
  張請求被上訴人連帶給付新臺幣（下同）420萬元，於本院追
  加依連帶保證法律關係請求邱俊祥與被上訴人連帶給付，復將
  被上訴人連帶給付部分減縮為以繼承邱献樹所得遺產為限，核
  屬請求之基礎事實同一、擴張及減縮起訴之聲明，均應予准許
  。
上訴人主張：伊與被上訴人之被繼承人邱献樹於民國102年5月7
  日簽訂不動產信託契約書（下稱系爭契約），約定伊將所有新
  北市○○區○○段000○000○000○000地號土地及同段136建號建物（
  門牌同區○○街000巷0號）（權利範圍均為全部，下合稱系爭不
  動產）移轉登記予邱献樹，由邱献樹以之為擔保向金融機構辦
  理融資貸款5,100萬元，分配伊、邱献樹依序使用1,712萬元、
  3,388萬元，邱献樹於融資貸款使用期間應按月給付伊30萬元
  之信託收益。伊供邱献樹設定最高限額抵押權6,120萬元（下
  稱系爭抵押權），向訴外人板信商業銀行興南分行（下稱板信
  銀行）貸款5,100萬元（下稱系爭貸款）。詎邱献樹自104年1
  月23日起未按月給付伊信託收益，至105年8月22日止已積欠57
  0萬元。雖伊於103年10月30日終止系爭契約，邱献樹迄未塗銷
  系爭抵押權及將系爭不動產移轉登記予伊，反繼續以系爭不動
  產為抵押物之利益，即繼續使用系爭貸款，屬無法律上原因而
  受利益，致伊受損害。嗣邱献樹於104年7月20日死亡，被上訴
  人為其繼承人，依繼承及系爭契約或不當得利之法律關係，求
  為命被上訴人於繼承邱献樹遺產範圍內連帶給付自104年1月23
  日起至105年8月22日止計19個月之信託收益570萬元，及其中3
  90萬元自105年5月24日起，其餘180萬元自105年8月30日起，
  加付法定遲延利息之判決（原審為上訴人敗訴之判決，上訴人
  提起上訴；未繫屬本院即減縮部分，不予贅述）。其上訴聲明
  ：㈠原判決關於駁回上訴人下列第二項之訴及其假執行之聲請
  部分廢棄。㈡被上訴人應於繼承邱献樹遺產範圍內，連帶給付
  上訴人570萬元，及其中390萬元自起訴狀繕本送達最後一位被
  上訴人之翌日，其餘180萬元自第一審民事補充理由㈣狀繕本送
  達翌日（即105年8月30日）起，均至清償日止，按週年利率5%
  計算之利息。㈢願供擔保請准宣告假執行。上訴人並於本院前
  審追加請求被上訴人於繼承邱献樹遺產範圍內再連帶給付自10
  5年8月23日起至106年10月22日止計14個月之信託收益420萬元
  ，及自106年11月16日起算法定遲延利息。另在本院追加依連
  帶保證法律關係，請求邱俊祥與被上訴人連帶給付上開信託收
  益990萬元。其追加聲明為：㈠被上訴人應於繼承邱献樹遺產範
  圍內，再連帶給付上訴人420萬元，及自本院前審民事準備書㈤
  狀繕本送達之翌日（即106年11月16日）起至清償日止，按週
  年利率5%計算之利息。㈡邱俊祥應給付上訴人990萬元，及其中
  390萬元自起訴狀繕本送達最後一位被上訴人之翌日、180萬元
  自第一審民事補充理由㈣狀繕本送達翌日（即105年8月30日）
  、420萬元自本院前審民事準備書㈤狀繕本送達之翌日（即106
  年11月16日）起，均至清償日止，按週年利率5%計算之利息。
  如被上訴人就上訴聲明及追加聲明第㈠項部分已為給付，邱俊
  祥就該給付範圍免給付義務。㈢願供擔保請准宣告假執行。
被上訴人則以：上訴人與邱献樹簽立系爭契約係為與上訴人合
  作新建房屋及都市更新，非因資金需求。依據原法院103年度
  重訴字第778號(下稱另案)第一審判決主文：「被上訴人應於
  上訴人給付被上訴人1,718萬1,644元之同時塗銷系爭抵押權登
  記，並將系爭不動產所有權移轉登記予上訴人...」，被上訴
  人不服，提起上訴，經本院以105年度上易字第267號判決駁回
  其上訴確定，顯見兩造間負有對待給付義務，因上訴人未為給
  付1,718萬1,644元，伊暫未塗銷系爭抵押權登記，是於系爭契
  約終止後，伊有法律上原因拒絕塗銷系爭抵押權。又系爭貸款
  無法循環動用，即無法於5,100萬元內隨時借還，且伊已陸續
  還款1,360萬432元，足認伊未因系爭貸款受有利益，遑論上訴
  人因此受有任何損害，伊無須對上訴人負不當得利之責。又契
  約既已終止，伊等即無再依系爭契約按月給付上訴人30萬元之
  義務，上訴人空言邱献樹於系爭契約終止後，仍繼續按月支付
  30萬元予上訴人至104年1月22日止，實係因被上訴人於103年7
  月22日即一次交付103年8月22日至104年1月22日止等6期信託
  收益共6張支票，上訴人於系爭契約終止後仍將後續支票兌現
  所致，非由伊等主動交付等語，資為抗辯。
上訴人主張邱献樹及被上訴人未依系爭契約給付信託收益，又
  於終止系爭契約後，未塗銷系爭抵押權及將系爭不動產移轉登
  記予上訴人，繼續受有以系爭不動產為抵押物之利益，應連帶
  給付信託收益或返還不當得利，為被上訴人所拒。經查：
　㈠系爭契約於103年10月30日終止，上訴人依系爭契約第4條第2
    項第4款及繼承法律關係請求被上訴人連帶給付、依連帶保
    證契約請求邱俊祥給付契約終止後之信託收益，為無理由。
 　 ⒈按契約之終止，有使契約關係自終止時起向將來消滅之效
      力。契約既經終止，契約當事人即不受契約之拘束，除法
      律或契約另有約定外，即不得更行依原契約法律關係請求
      他方當事人履行。本件上訴人以另案第一審起訴狀繕本送
      達作為終止系爭契約之意思表示，於103年10月30日發生
      效力等情，為兩造所不爭執，可見系爭契約已經上訴人合
      法終止，並自103年10月30日起向將來消滅，是依上開說
      明，除法律或契約另有約定外，邱献樹自斯時起即可不受
      系爭契約之拘束。
  　⒉上訴人雖主張：依約邱献樹應於融資貸款期間按月給付30
      萬元作為信託收益，被上訴人目前繼續使用系爭貸款，伊
      自得請求給付信託利益云云。系爭契約第1條約定：「乙
      方(即上訴人)以其所有如下標示之不動產，以買賣為登記
      原因方式移轉信託予甲方(即邱献樹)，嗣後甲方得以該不
      動產為擔保向金融機構辦理融資貸款，融資貸款額度上限
      為5100萬元整」（見原審卷第13頁），第3條約定：「信
      託契約存續期間：自不動產移轉登記予甲方完竣之日起算
      5 年止」，第4條第2項第4款約定：「本項融資貸款使用
      期間，甲方按月交付乙方30萬元整，為乙方之信託收益」
      （見原審卷第14頁），第6條約定：「信託契約終止時，
      甲方應負責清償塗銷第1 條由甲方以本信託契約不動產為
      擔保向金融機構辦理之融資貸款，乙方則應償還甲方本約
      第4 條分配使用總計1712萬元整之款項」，第7條約定：
      「信託契約終止後，甲方應負責返還本信託不動產予乙方
      ，有關不動產移轉所生之稅費概由乙方負擔」（見原審卷
      第15頁），則依約於系爭契約終止後，邱献樹應向板信銀
      行清償系爭貸款，由板信銀行塗銷系爭抵押權，邱献樹並
      將系爭不動產移轉登記予上訴人，亦無再依系爭契約第4
      條第2項第4款約定給付上訴人信託利益之義務。上訴人與
      邱献樹間復未約定系爭契約存續期滿後，邱献樹仍有按月
      給付信託利益之義務，尚難遽謂系爭契約第4條第2項第4
      款約定信託收益之給付，不以系爭契約合法存續為前提。
      系爭契約業於103年10月30日終止，並自終止時起發生向
      將來消滅之效力，契約終止後，邱献樹及其繼承人即無依
      系爭契約第4條第2項第4款約定給付信託收益之義務。邱
      俊祥為邱献樹之連帶保證人（見原審卷第15頁），上訴人
      對邱俊祥之連帶保證債權，亦因上述主債權不存在而無由
      發生，亦不存在。
 　 ⒊從而，上訴人依系爭契約第4條第2項第4款約定及繼承法律
      關係請求被上訴人連帶給付、在本院追加依連帶保證契約
      請求邱俊祥給付系爭契約終止後自104年1月23日起至106
      年10月22日止之信託收益，為無理由。
　㈡系爭契約終止後，邱献樹及其繼承人繼續使用系爭不動產為
    抵押物之利益，即繼續使用系爭貸款，為不當得利。
　　1.所有權者，於法令限制之範圍內，對於標的物為一般的、
      全面的支配而具有彈性及永久性之物權，得占有、使用、
      收益、處分等，並為他物權之泉源。系爭不動產原為上訴
      人所有，為兩造所不爭執。上訴人對於系爭不動產之所有
      權，包括使用益權能及擔保權能，系爭不動產於上訴人與
      邱献樹簽訂系爭契約後，因上訴人仍保有其使用權能，故
      由上訴人使用收益；上訴人將系爭不動產移轉登記為邱献
      樹所有，供邱献樹以系爭不動產作為借款之擔保，為板信
      銀行設定抵押權向板信銀行借款，乃為上訴人將系爭不動
      產之擔保權能提供予邱献樹，則邱献樹受有以系爭不動產
      為抵押物之利益。
　　2.邱献樹受有以系爭房地為抵押物之利益，系爭契約存續期
      間，邱献樹必須依系爭契約第4條第2項第4款約定按月給
      付上訴人30萬元之信託收益。系爭契約終止後，依約邱献
      樹本應向板信銀行清償全部借款後由板信銀行塗銷抵押權
      ，並將系爭不動產所有權移轉登記予上訴人，然邱献樹及
      被上訴人並未為之，仍受有以系爭房地為抵押物之利益（
      利益原形），即繼續使用系爭貸款（本於該利益而更有所
      取得），為無法律上之原因，致上訴人受有無法運用同一
      擔保權能之損害，邱献樹及被上訴人於系爭契約終止後受
      有不當得利，依民法第179條規定，應返還其利益。此項
      以系爭不動產為抵押物之利益，上訴人與邱献樹以系爭契
      約約定為每月30萬元，故此項利益應評價為每月30萬元。
　　3.所謂同時履行抗辯，係指雙務契約當事人因互負債務，一
      方當事人於他方未為對待給付以前，得拒絕自己之給付。
      其作用僅係暫時拒絕自己之給付，延緩他方行使權利，其
      拒絕給付，不因此使其無法律上原因所受利益成為有法律
      上之原因。是法院於命被告給付之判決，附以原告為對待
      給付之條件者，僅係被告於原告提出對待給付前，得拒絕
      自己之給付而已，與被告原負之不當得利債務無涉，自不
      得謂於原告提出對待給付之前，被告即不生不當得利之問
      題。另案第一審判決主文：「被上訴人(即本件被上訴人)
      應於上訴人(即本件上訴人)給付被上訴人1,718萬1,644元
      之同時塗銷系爭抵押權登記，並將系爭不動產所有權移轉
      登記予上訴人...」，經本院以105年度上易字第267號判
      決駁回其上訴確定（見原審卷第106至120頁，最高法院卷
      第153至162頁），僅係被上訴人暫時拒絕自己之給付，延
      緩上訴人行使權利，不因此使邱献樹及被上訴人無法律上
      原因所受以系爭房地為抵押物之利益成為有法律上之原因
      ，邱献樹及被上訴人於系爭契約終止後所受之不當得利，
      仍應返還其利益。被上訴人抗辯：另案判決兩造間負有對
      待給付義務，因上訴人未付1,718萬1,644元，伊暫未塗銷
      系爭抵押權登記，故伊有法律上原因云云，不足採信。
  ㈢上訴人請求被上訴人於繼承邱献樹遺產範圍內，連帶給付邱
    献樹死亡前之不當得利，及給付邱献樹死亡後被上訴人自己
    之不當得利部分，為有理由。
　　1.按繼承人有數人時，在分割遺產前，各繼承人對於遺產為
      公同共有，民法第1151條定有明文。系爭契約於103年10
      月30日終止後，邱献樹自104年1月23日起未依系爭契約第
      4條第2項第4款約定按月給付上訴人30萬元之信託利益，
      又邱献樹於104年7月20日死亡（戶籍謄本見原審卷第81頁
      ），則自104年1月23日起至同年7月20日止計5月28日，邱
      献樹應給付之不當得利金額為178萬元〈計算式：300,000×
      (5+28/30)≒1,780,000；小數點以下4捨5入，下同〉，此部
      分債務應由其繼承人即被上訴人連帶負擔，則上訴人請求
      被上訴人於繼承邱献樹遺產範圍內，連帶給付邱献樹死亡
      前之不當得利178萬元部分，為有理由。
　　2.邱献樹於104年7月20日死亡後，被上訴人仍受有以系爭房
      地為抵押物之利益，此為被上訴人自己之不當得利，而非
      繼承邱献樹之債務。自104年7月21日起至105年8月22日止
      計1年1月2日，被上訴人應給付之不當得利金額為392萬元
      〈計算式：300,000×(13+2/30)=3,920,000〉；自104年7月2
      1日起105年8月22日止計1年2月，被上訴人應給付之不當
      得利金額為420萬元（計算式：300,000×14＝3,920,000）
      ，共計812萬元（計算式：3,920,000＋4,200,000=8,120,0
      00)。則上訴人請求被上訴人於繼承邱献樹遺產範圍內，
      共同給付其自己之不當得利812萬元部分，為有理由。
  ㈣給付無確定期限者，債務人於債權人得請求給付時，經其催
    告未為給付，自受催告時起，負遲延責任；其經債權人起訴
    而送達訴狀者，與催告有同一效力。遲延之債務，債權人得
    請求依法定利率計算之遲延利息，民法第229條第2項、第23
    3條第1項前段分別定有明文。上訴人得請求被上訴人連帶給
    付及共同給付之不當得利，依其性質屬給付無確定期限，被
    上訴人應自受催告時即收受訴狀繕本翌日起，負遲延責任。
    是上訴人併請求加付法定遲延利息，應屬有據。
綜上所述，上訴人依民法第179條規定，請求被上訴人於繼承邱
  献樹遺產範圍內，連帶給付178萬元，及自起訴狀繕本送達最
  後一位被上訴人之翌日即105年5月24日（送達證書見原審卷第
  58至61頁）起至清償日止，按年息5%計算之利息，請求被上訴
  人於繼承邱献樹遺產範圍內，給付392萬元，及其中212萬元自
  105年5月24日起，其中180萬元自原審補充理由㈣狀繕本送達之
  翌日即同年8月30日(筆錄見本院卷第520頁）起，均至清償日
  止，按年息5%計算之利息部分，為有理由，應予准許；逾此部
  分之請求，為無理由，不應准許。原審就上開應准許部分，為
  上訴人敗訴之判決，容有未洽，上訴論旨指摘原判決此部分不
  當，求予廢棄改判，為有理由，爰由本院廢棄改判如主文第二
  項所示。至於上訴人之請求不應准許部分，原審為上訴人敗訴
  之判決，並駁回其假執行之聲請，經核並無不合，上訴意旨指
  摘原判決此部分不當，求予廢棄改判，為無理由，應駁回此部
  分之上訴。上訴人在本院前審追加請求被上訴人於繼承邱献樹
  遺產範圍內，給付420萬元，及自本院前審民事準備書㈤狀送達
  之翌日即106年11月16日(筆錄見本院卷第520頁）起至清償日
  止，按年息5%計算之利息部分，為有理由，爰判決如主文第四
  項所示，逾此部分之追加請求，為無理由，應予駁回。又上訴
  人勝訴部分，兩造均陳明願供擔保宣告准免假執行，經核均無
  不合，爰分別酌定相當擔保金額准許之；其餘敗訴部分，假執
  行之聲請失所附麗，應予駁回。
本件事證已臻明確，兩造其餘之攻擊或防禦方法及所用之證據
  ，經本院斟酌後，認為均不足以影響本判決之結果，爰不逐一
  論列，附此敘明。
據上論結，本件上訴及追加之訴均為一部有理由、一部無理由
  ，依民事訴訟法第450條、第449條第1項、第79條、第85條第1
  項前段、第85條第2項、第463條、第390條第2項、第392條第2
  項，判決如主文。
中　　華　　民　　國　　109 　年　　11　　月　　3 　　日
                  民事第十八庭  
                      審判長法  官  黃明發
                            法  官  林政佑
                            法  官  周美雲

正本係照原本作成。
如不服本判決，應於收受送達後20日內向本院提出上訴書狀，其
未表明上訴理由者，應於提出上訴後20日內向本院補提理由書狀
（均須按他造當事人之人數附繕本）上訴時應提出委任律師或具
有律師資格之人之委任狀；委任有律師資格者，另應附具律師資
格證書及釋明委任人與受任人有民事訴訟法第466 條之1第1項但
書或第2項（詳附註）所定關係之釋明文書影本。
中　　華　　民　　國　　109 　年　　11　　月　　4 　　日

　　　　　　　　　　　　　　書記官  呂  筑
附註：
民事訴訟法第466條之1（第1項、第2項）：
對於第二審判決上訴，上訴人應委任律師為訴訟代理人。但上訴
人或其他法定代理人具有律師資格者，不在此限。
上訴人之配偶、三親等內之血親、二親等內之姻親，或上訴人為
法人、中央或地方機關時，其所屬專任人員具有律師資格並經法
院認為適當者，亦得為第三審訴訟代理人。